臺灣新竹地方法院刑事判決　　　　　　　 95年度訴字第516號
公　訴　人　臺灣新竹地方法院檢察署檢察官
被　　　告　丁○○
指定辯護人　本院公設辯護人乙○○
上列被告因偽造有價證券等案件，經檢察官提起公訴（95年度偵
緝字第243號），本院判決如下：
    主  文
丁○○意圖供行使之用，而偽造有價證券，處有期徒刑壹年捌月
。緩刑肆年。扣案如附表壹編號壹至編號捌所示偽造之私文書，
均沒收。
    事  實
一、丁○○明知其胞弟許若文患有重度智能殘障，未同意或授權
    其以許若文所有之車牌號碼0837-JU 號自用小客車質押借款
    ，竟基於意圖偽造有價證券供行使之用、詐欺取財之犯意，
    及行使偽造私文書之概括犯意，在未徵得許若文之明示、默
    示同意或授權之情形下，於民國94年9 月14日在位於新竹縣
    竹北市○○路412 號之聯合當舖，向員工甲○○諉稱其係許
    若文本人，並持上開自用小客車及許若文之身分證、行車執
    照影本質押借款，且以許若文之名義偽造如附表1編號1至編
    號7所示之文件，及偽造如附表2 所示之本票1紙行使交付予
    甲○○，致甲○○因而陷於錯誤，誤以為丁○○即係許若文
    本人，而同意借款新臺幣（下同）180,000 元，利息則以月
    息4 分計算，迨丁○○詐得借款後，又於同年月16日至聯合
    當舖要求將上開質押車輛暫借使用，並經聯合當舖同意，其
    又基於行使偽造私文書之同一概括犯意，仍以許若文之名義
    偽造如附表1編號8所示之押當車輛借用切結書1 紙行使後取
    回系爭車輛，詎其僅繳納第1 期利息後，即避不見面，經甲
    ○○至許若文住處查訪，始悉上情。嗣丁○○於本院審理時
    償還詐借之款項，乃經聯合當舖將其偽造行使交付如附表 1
    編號1至編號8所示之偽造私文書交還丁○○，並據丁○○於
    本院審理時提出，且經本院當庭扣押。
二、案經聯合當舖丙○○訴由新竹市警察局第二分局報告臺灣新
    竹地方法院檢察署檢察官偵查起訴。
    理    由
一、證據能力有無之判斷：
    本件公訴人所提出經本院據以認定事實之所有證據方法（包
    含證人之證述與文書證據、物證等證據方法），並無證據證
    明係公務員違背法定程序所取得；又本件公訴人所提出經本
    院據為論斷依據之各項證據方法中，其中證人甲○○、許汝
    勛於警詢中所為之陳述，雖係屬審判外之陳述，依刑事訴訟
    法第159條第1項之規定無證據能力。惟被告及指定辯護人均
    未於言詞辯論終結前聲明異議，依法應視為同意上開證據方
    法作為證據，又本院經審酌上開言詞陳述作成時之情況，並
    無顯然之暇疵，認為以上開證據方法作為證據應屬適當，依
    刑事訴訟法第159條之5第1 項之規定，應認有證據能力。再
    公訴人所提出經本院據以認定事實之各項公務員職務上所製
    作之文書證據及證人甲○○、許若文、許汝勛於偵查中向檢
    察官所為之陳述，亦均無顯有不可信情況之情形，依刑事訴
    訟法第159條之4第1款、第159條之1第2項之規定，亦應認均
    有證據能力，先予敘明。
二、認定犯罪事實所憑之證據及認定之理由：
    訊據被告丁○○對其於前揭時、地明知未徵得許若文之明示
    或默示同意或授權之情形下，竟以許若文本人名義，使用許
    若文之身分證、行車執照影本質押借款，且以許若文之名義
    偽造如附表1編號1至編號7所示之私文書，及偽造如附表2所
    示之本票1 紙持以行使，又於同年月16日至聯合當舖要求將
    上開質押車輛暫借使用，並以許若文名義偽造如附表1編號8
    所示之押當車輛借用切結書1紙後行使取回系爭車輛等事實
    ，於本院準備程序及審理中均坦承不諱（本院卷第37頁、第
    50 頁），核與被害人許若文於偵查中陳稱、證人許汝勛於
    警詢、偵查中、被害人聯合當舖員工甲○○於警詢、偵查中
    證述購車、質押借款等情節大致相符（689號偵卷第5頁至第
    9頁、第35頁、243號偵卷第21頁至第22頁、第25頁至第26頁
    、第30頁至第31頁），此外，並有詳如附表1編號1至編號 8
    所示之偽造私文書正本扣案及附表2所示之本票影本1紙附卷
    可稽（68 9號偵卷第16頁、本院卷第59頁至第66頁），足認
    被告自白應與事實相符，而堪採信，本件事證明確，被告連
    續行使偽造私文書、意圖供行使之用而偽造有價證券、及詐
    欺取財之犯行均堪認定，應依法論科。
三、論罪：
(一)、按本票乃表彰財產權之證券，行使或處分本票上所表彰之權
    利，以本票之占有為必要，且系爭本票乙紙係於國內發行及
    流通，本身並具價格（金額）之標示，堪認係刑法第201 條
    第1 項所規定之有價證券。次按，刑法第201條第1項所稱之
    「偽造」，係指無權簽發而冒用他人名義簽發而言，則被告
    意圖供行使之用，在上揭時、地未徵得被害人許若文之明示
    、默示同意或授權之情形下，虛偽填載發票日期及票面金額
    而偽造前開本票，並進而交付聯合當舖員工甲○○持以行使
    ，足以生損害於被害人許若文、聯合當舖，顯與刑法第 201
    條第1項之偽造有價證券罪構成要件該當；又詳如附表1編號
    1至編號8所示之文件及押當車輛借用切結書，均係表示同意
    系爭車輛質押並願意負擔民事清償責任、及暫時保管使用係
    爭車輛之意思，自為刑法第210 條之私文書；次按，行使偽
    造有價證券，以取得票面價值之對價，固不另論詐欺罪（最
    高法院25年上字第1814號判例、31年上字第409 號判例可資
    參照），但如以偽造之有價證券供作擔保或作為新債清償而
    借款，則其借款之行為，為行使有價證券以外之另一行為，
    其間有方法結果關係，應論以詐欺罪之牽連犯，最高法院62
    年度第1 次刑庭庭長會議(一)決定意旨亦可資參照。而本票為
    有價證券，被告偽造本票後，持以向被害人聯合當舖員工甲
    ○○行使，用作借款典當車輛之擔保，核其所為，係犯刑法
    第201條第1項之偽造有價證券罪、同法第216 條行使偽造私
    文書罪、同法第339條第1項詐欺取財罪。
(二)、被告係於同一時地偽造詳如附表編號1至編號7所示之私文書
    及如附表編號2所示之本票，堪認係以一行為同時觸犯上開2
    罪名，為想像競合犯，應依修正前刑法第55條前段之規定，
    從一重論以刑法第201條第1項之偽造有價證券罪（詳後述）
    。
(三)、被告先後2 次行使偽造私文書犯行，均時間緊接，手法相同
    ，又係觸犯基本構成要件相同之罪名，顯係基於概括犯意為
    之，應依修正前刑法第56條連續犯規定，以一行使偽造私文
    書罪論，並依法加重其刑（詳後述）。
(四)、又被告先後2 次偽造私文書、偽造有價證券後復持以行使，
    其偽造私文書之低度行為應為行使偽造私文書之高度行為所
    吸收，行使偽造有價證券之低度行為應為偽造有價證券之高
    度行為所吸收，均不另論罪。再被告所犯連續行使偽造私文
    書及偽造有價證券、詐欺取財3 罪間，有方法目的之牽連關
    係，依修正前刑法第55條後段之規定，應從一重之偽造有價
    證券罪論處（詳後述）。
四、科刑：
(一)、按被告行為後，94年2月2日修正公布之刑法（下稱新法）已
    於95年7月1日施行，新法第2條第1項「行為後法律有變更者
    ，適用行為時之法律。但行為後之法律有利於行為人者，適
    用最有利於行為人之法律」之規定，係規範行為後法律變更
    所生新舊法律比較適用之準據法，於新法施行後，自應適用
    新法第2條第1項之規定，為「從舊從輕」之原則為比較。而
    新法第2條第2項，則為同條第1 項之特別規定，於新法施行
    後，關於非拘束人身自由之保安處分，應依新法第2條第2項
    之規定，適用裁判時之法律。又新法第35條，乃刑之重輕之
    法定次序與標準，應適用裁判時之新法第35條之規定。新法
    第2條第1項係採「從舊從輕」原則，適用最有利於行為人之
    法律。且依新法第2條第1項比較時，應就罪刑有關之共犯、
    未遂犯、連續犯、牽連犯、結合犯以及累犯加重、自首減輕
    暨其他法定加減原因（如身分加減）與加減例等一切情形，
    綜其全部之結果而為比較後，予以整體適用，不能割裂而分
    別適用有利益之條文。又關於易科罰金之折算標準、易服勞
    役之折算標準及期限、罰金與死刑是否併予執行、多數有期
    徒刑定應執行之刑時之最高刑期之限制等之修正，事涉行為
    人易刑折算標準金額之多寡與期限之長短及定執行刑時能否
    就罰金刑併予執行或有期徒刑定應執行之刑時最高度之限制
    ，亦均屬依新法第2條第1項所應比較適用法律之範圍。另拘
    束人身自由之保安處分，並非屬新法第2條第2項規定應適用
    裁判時法之範圍，除有特別規定者外，亦屬應依新法第2 條
    第1項比較適用之法律（最高法院95年5月23日刑事庭第8 次
    會議決議及最高法院24年上字第4634號、24年上字第5292號
    、27年上字第2615號判例可資參照）。
(二)、次按，法律有變更而須為新、舊法之比較以定其適用之目的
    ，係為保障行為人之既有法律地位不致因法律之修正而受到
    更不利益之結果並兼顧行為人之利益，非必斤斤計較於法律
    體系適用之完整性，況且基於法規之性質，如程序性之法律
    或事涉執行之緩刑規定，依法理係均應適用新法為宜，或因
    法律另有規定，如新法第2條第2項規定「非拘束人身自由之
    保安處分係適用裁判時之法律」，新法施行法第3 條之1第2
    項規定「於94年1月7日刑法修正施行前犯併合處罰數罪中之
    一罪，且該數罪均符合第41條第1 項得易科罰金之規定者，
    適用90年1月4日修正之刑法第41條第2 項規定」，即有此情
    形係一律適用行為時法之舊法，可知遇有法律修正而須選擇
    適用新法或舊法時，須依法規之性質或視法律是否另有規定
    ，而可依個別之特性而割裂分別適用新法或舊法，至所謂數
    項經修正之法律須整體比較適用以維持法律體系之完整性，
    應指各該法律在適用上具有「依附及相互關聯」之情形，準
    此，就罪、刑有關之規定諸如共犯、未遂犯、連續犯、牽連
    犯、結合犯以及累犯加重、自首減輕暨其他法定加減原因（
    如身分加減）與加減例等一切情形，應綜其全部之結果而為
    比較後整體適用，不能割裂而分別適用有利益之條文，即個
    別宣告刑雖屬單一之結論，然實係經綜合考量整體適用各相
    關罪、刑規定之所得，因此，宣告刑所據以決定之各相關罪
    、刑規定，顯具適用上之「依附及相互關聯」之特性，自須
    同其新、舊法整體適用。惟「易刑」或「定執行刑」係規範
    宣告刑得或應如何執行之法律，性質屬於刑之宣告後應否適
    用問題之規定，是在未為刑之宣告前亦無可能確定應否適用
    而預先選定須適用新或舊法，故其與罪、刑之規定顯不具適
    用上之「依附及相互關聯」之特性，自無須與罪、刑之規定
    同其新、舊法之整體適用，當得依其本身之性質而各別為新
    、舊、利、弊之比較後個別定其法律之適用。
(三)、經查：
１、準據法：依修正施行後之刑法第2條第1項規定，行為後法律
    有變更者，適用行為時之法律。但行為後之法律有利於行為
    人者，適用最有利於行為人之法律。乃將原準據之從新從輕
    原則修正為從舊從輕原則，自無新舊法比較之問題，應逕適
    用修正施行後之刑法第2條第1項規定。
２、與罪、刑有關須依新法第2條第1項規定為利、弊之比較以定
    如何適用之法律變更部分：
(1)、關於罰金刑部分：刑法第201條第1項之偽造有價證券罪，法
    定刑得科銀元3,000元以下之罰金；同法第339條第1 項詐欺
    取財罪，法定刑得科或併科銀元1,000 元以下之罰金，依被
    告行為時之舊刑法第33條第5 款規定：「主刑之種類如左：
    五、罰金：1元以上」，換算新臺幣後，為新臺幣3元以上。
    惟被告行為後新刑法第33條第5 款規定：「主刑之種類如下
    ：五、罰金：新臺幣1,000 元以上，以百元計算之」，經比
    較修正前後關於科處罰金刑之最低刑度規定，自應以被告行
    為時之舊刑法較有利於被告。
(2)、關於罰金刑貨幣單位部分：被告行為時，刑法第201條第1項
    、同法第339條第1項有關罰金刑之部分，其貨幣單位均係銀
    元，而依罰金罰鍰提高標準條例第1條前段規定，刑法第201
    第1項、同法第339條第1 項罰金刑，均應適用罰金罰鍰提高
    標準條例之結果應提高10倍；被告行為後，刑法施行法增訂
    第1條之1，於95年6 月14日經總統公布，並自同年7月1日起
    施行；該條規定：「中華民國94年1月7日刑法修正施行後，
    刑法分則編所定罰金之貨幣單位為新臺幣。94年1月7日刑法
    修正時，刑法分則編未修正之條文定有罰金者，自94年1月7
    日刑法修正施行後，就其所定數額提高為30倍。但72年6月2
    6日至94年1月7日新增或修正之條文，就其所定數額提高為3
    倍」，亦即自95年7月1日起，刑法分則編所定罰金之貨幣單
    位，由原來之銀元改為新臺幣；且72年6月26日至94年1 月7
    日新增之條文，就罰金之數額提高3 倍，而刑法第201條第1
    項、同法第339條第1項均定有罰金刑之處罰，而該條文均係
    24年1月1日制定公布，依增訂刑法施行法第1條之1規定，其
    罰金以新臺幣為單位，數額應提高30倍，經換算結果，與修
    正前之罰金係以銀元為單位（新臺幣與銀元之換算比例為 1
    ：3），且依罰金罰鍰提高標準條例第1條前段規定，無庸提
    高罰金數額及提高10倍之計算結果，對被告而言，並無不利
    之情形。
(3)、連續犯部分：修正前刑法第56條原規定：「連續數行為而犯
    同一之罪名者，以一罪論。但得加重其刑至2分之1」，新法
    已將該條刪除，即採一罪一罰之原則，就本案被告所涉刑法
    第216條、同法第210條之行使偽造私文書罪，依據被告行為
    時之刑法規定，其連續2 次之行使偽造私文書行為僅以一罪
    論，但得加重其有期徒刑至2分之1；惟依新法規定，被告上
    開2 次行使偽造私文書行為，固不因連續犯規定而得加重其
    刑，惟應依數罪併罰之規定分論併罰，故比較新舊法結果，
    此部分新法之規定（分論併罰）並未較有利於被告，仍以行
    為時法即仍依修正施行前刑法第56條連續犯之規定論以連續
    犯較有利於被告。
(4)、牽連犯部分：又修正後之刑法刪除第55條關於牽連犯之規定
    ，本件被告所犯偽造有價證券、連續行使偽造私文書及詐欺
    取財等罪具有牽連犯之關係，依修正前即行為時之規定，應
    從一重處斷，依修正後之刑法既已刪除牽連犯之規定，則所
    犯上述各罪應依數罪併罰之規定分論併罰，比較新舊法之規
    定，自應以被告行為時之舊刑法較有利於被告，故應依刑法
    第2條第1項前段之規定，適用行為時之法律，即適用修正前
    刑法第55條牽連犯之規定，從一重之偽造有價證券罪處斷。
(5)、綜合上述各條文修正前後之比較後，有關得宣告罰金刑最低
    刑度、連續犯及牽連犯部分，均適用舊刑法第33條第5 款、
    第56條、第55條後段，對被告較為有利，至於法定罰金刑之
    計算單位及提高倍數部分，增訂刑法施行法第1條之1之規定
    ，並未對被告更為有利，揆諸前揭刑法第2條第1項前段規定
    ，即應整體適用修正前之舊刑法相關規定。
３、想像競合犯部分：被告行為後，刑法第55條關於想像競合犯
    之規定亦於同上時間修正及施行，比較修正施行前後規定要
    件並無何差異，僅修正施行後之規定限制從一重處斷之宣告
    刑不得科以較輕罪名所定最輕本刑以下之刑，惟修正後科刑
    之限制，僅為法理之明文化，核應非屬法律之變更，自毋須
    依新法第2條第1項規定為利、弊之比較，應逕以行為時之舊
    法論處，附此敘明。
４、關於科刑時應審酌之事項：關於新法第57條第7 款「犯罪行
    為人與被害人之關係」，係將修正前同法第8 款「犯人與被
    害人『平日』之關係」之「平日」一語刪除，擴大犯罪行為
    人與被害人在犯罪行為上之關係，亦屬科刑時應予考慮之標
    準。修正後同條第8 款並增列「犯罪行為人違反義務之程度
    」，此均屬法院就刑之裁量審認標準之明文化（最高法院95
    年5月23日第8次刑庭會議決議參照），自毋須依新法第2 條
    第1 項規定為利、弊之比較，應逕以行為時之舊法論處，併
    此說明。
５、酌量減輕事由：關於刑法第59條部分，修正前係規定犯罪之
    情狀可憫恕者，得酌量減輕其刑。修正後則規定犯罪之情狀
    顯可憫恕，認科以最低度刑仍嫌過重者，得酌量減輕其刑。
    該刑法第59條之修正為法院就酌減審認標準見解之明文化，
    非屬法律之變更，自毋須依新法第2條第1項規定為利、弊之
    比較，應逕以行為時之舊法論處，在此敘明。
６、沒收：又從刑附屬於主刑，除法律有特別規定者外，依主刑
    所適用之法律，沒收為從刑種類之一，本案之主刑既適用修
    正前刑法之相關規定，則沒收自亦應均適用修正前刑法有關
    沒收之規定。
(四)、按犯罪之情狀可憫恕，得酌量減輕其刑，修正前刑法第59條
    定有明文。經查，被告偽造本票之行為固對被害人許若文之
    信用造成損害，惟此項損害尚未因而造成社會經濟秩序之重
    大危害，再其因經商失敗、家中母親罹病、其弟許若文重度
    智能障礙、離婚尚有2 幼子待扶養，僅靠被告與其父實無法
    支撐家計，致家庭經濟陷入困境，不闇法律之嚴重性，為質
    押借款而偽造本票之有價證券，動機尚稱單純，金額亦不高
    ，情節尚屬輕微，在客觀上足以引起一般同情，是被告犯罪
    之情狀顯有可憫恕之處，縱宣告法定刑最低度刑猶嫌過苛，
    爰依修正前刑法第59條之規定減輕其刑。
(五)、審酌被告因質押借款應急始起意偽造本票之犯罪動機、目的
    、手段，造成被害人之損害，惟犯後坦承犯行，態度良好，
    甚有悔意，且素行尚佳，並於犯罪後賠償被害人之損失，有
    清償切結書及償還借款收據等影本在卷可稽，告訴人代理人
    甲○○亦到庭陳稱被告之借款確已償還，請給被告自新機會
    等一切情狀，量處如主文所示之刑。
(六)、緩刑：又被告行為後，刑法有關緩刑之規定雖亦經修正，惟
    緩刑之規定，並非關於行為可罰性之刑罰法律規範，而係屬
    刑之執行規範，應無新刑法第2條第1項之適用，故犯罪在新
    法施行前，於新刑法施行後裁判，關於緩刑之宣告，自應適
    用新刑法第74條之規定，附此敘明（最高法院95年第8 次刑
    事庭會議決議參照）。經查，被告未曾受有期徒刑以上刑之
    宣告，有臺灣高等法院被告前案紀錄表在卷可憑，其因一時
    失慮致罹刑典，經此一教訓，當知所警惕，信無再犯之虞，
    且斟酌其家庭特殊狀況，本院認被告前所受宣告之刑，以暫
    不執行為適當，爰併予宣告緩刑4年，以啟自新。
五、扣案被告所偽造如附表1編號1至編號8 所示之偽造私文書，
    業均經告訴人交還被告，已為被告所有，且係被告供犯罪所
    用之物，應依修正前刑法第38條第1項第2款之規定宣告沒收
    ，至該偽造私文書上偽造之簽名、指印等署押，因該偽造之
    私文書已為沒收之宣告，爰不另依刑法第219 條宣告沒收。
    至詳如附表2所示之本票1紙，已因被告清償而經聯合當舖員
    工撕毀滅失，業據被告陳明在卷，自無從再依刑法第205 條
    之規定宣告沒收，併此指明。
五、據上論斷，應依刑事訴訟法第299條第1項前段，刑法第2 條
    第1項前段、第74條第1項第1款、第201條第1項、第216條、
    第210條、第339條第1項、修正前刑法第56條、第55條、第5
    9條、第38條第1項第2款，罰金罰鍰提高標準條例第1條前段
    ，判決如主文。
本案經檢察官鄒茂瑜到庭執行職務。
中　　華　　民　　國　　96　　年　　1 　　月　　31　　日
                  刑事第三庭審判長法　官  汪銘欽
　                                法  官  林惠君
                                  法  官  楊數盈
以上正本證明與原本無異。
如不服本判決應於收受本判決後十日內向本院提出上訴書狀，其
未敘述上訴理由者，並得於提起上訴後十日內向本院補提理由書
狀( 均須按他造當事人之人數附繕本 )「切勿逕送上級法院」。
                                  書記官  謝國聖
中　　華　　民　　國　　96　　年　　1 　　月　　31　　日
附錄本案論罪科刑法條全文：
刑法第201條第1項：
意圖供行使之用，而偽造、變造公債票、公司股票或其他有價證
券者，處3年以上10年以下有期徒刑，得併科3,000元以下罰金。
刑法第210條：
偽造、變造私文書，足以生損害於公眾或他人者，處5 年以下有
期徒刑。
刑法第216條：
行使第210條至第215條之文書者，依偽造、變造文書或登載不實
事項或使登載不實事項之規定處斷。
刑法第339條第1項：
意圖為自己或第三人不法之所有，以詐術使人將本人或第三人之
物交付者，處5年以下有期徒刑、拘役或科或併科1,000元以下罰
金。
附表1：
 ┌──┬───────────────┬──┐
 │編號│文件名稱                      │備註│
 ├──┼───────────────┼──┤
 │1   │未設定動產抵押擔保切結書      │正本│
 ├──┼───────────────┼──┤
 │2   │買賣合約書                    │正本│
 ├──┼───────────────┼──┤
 │3   │客戶典當簽立文件保管證件明細表│正本│
 ├──┼───────────────┼──┤
 │4   │過戶委託書                    │正本│
 ├──┼───────────────┼──┤
 │5   │質權設定契約                  │正本│
 ├──┼───────────────┼──┤
 │6   │聯合當舖當票                  │正本│
 ├──┼───────────────┼──┤
 │7   │委託處理流當切結書            │正本│
 ├──┼───────────────┼──┤
 │8   │押當車輛借用切結書            │正本│
 └──┴───────────────┴──┘
附表2：
 ┌──┬────────┬───┬───┐
 │編號│票面金額        │發票人│發票日│
 ├──┼────────┼───┼───┤
 │1   │新臺幣180,000元 │許若文│940914│
 └──┴────────┴───┴───┘
